【裁判字號】    90,訴,160
【裁判日期】    900823
【裁判案由】    給付工程款
【裁判全文】
臺灣雲林地方法院民事判決                             九十年度訴字第一六○號
    原      告  佑懋土木包工業
    法定代理人  丙○○
    訴訟代理人  林再輝律師
    被      告  甲○○
    訴訟代理人  乙○○
右當事人間請求給付工程款事件，本院判決如左：
    主    文
被告應給付原告新台幣伍拾肆萬肆仟壹佰捌拾元，及自民國九十年四月三日起至清償
日止，按週年利率百分之五計算之利息。
原告其餘之訴駁回。
訴訟費用由被告負擔三分之二，餘由原告負擔。
本判決於原告以新台幣壹拾捌萬壹仟陸佰元供擔保後，得假執行；但被告如於假執行
程序實施前以新台幣伍拾肆萬肆仟壹佰元供擔保後，得免為假執行。
原告其餘假執行之聲請駁回。
    事    實
甲、原告方面：
 一、聲明：（一）被告應給付原告新台幣八十三萬一千一百元及自本起訴狀繕本送
     達翌日起至清償日止，按年息百分之五計算之利息。（二）願供擔保請准宣告
     假執行。（三）訴訟費用由被告負擔。
 二、陳述：
（一）緣兩造於民國（下同）八十九年十月二十日簽訂工程承攬合約，約定由原告以
      各類工程單價實作實算，包工不包料之方式承包被告所有座落於雲林縣土庫鎮
      ○○段三六八地號土地上之門牌雲林縣土庫鎮○○路十一號自宅新建工程（以
      下簡稱系爭工程）之內外部整建施工，兩造並約定以每月五日為給付工程款付
      款日，並無扣留三成工程款為保留款之約定，此有承攬合約書乙件可稽。原告
      自簽約後即開始施工至八十九年十二月底合計應收工程款為新台幣（下同）一
      百六十九萬零二百七十元，有請款單可稽。被告則業已給付其中之一百一十萬
      元餘款尚有五十九萬零二百七十元未付，迭經催討，被告竟以原告未如期施
      工，且工程存有內牆高低起伏不平整，天花板因水泥附著於結構體，無法融合
      而呈現空心狀，外牆貼磁磚不平整及磁磚無法與外牆結構緊密合接，內牆貼磁
      磚及浴室磁磚部分亦有不平整及無法與牆壁緊密接合等瑕疵為由，拒不付款；
      惟查系爭工程發生水泥砂漿粉刷無法和內外牆鋼筋混凝土結構體粘結，乃肇因
      於被告該結構體施工時採用混凝土拌合鼓方式拌合混凝土，伴合過程中被告為
      使結構體強度增強而增加水泥用量，並未以混凝土正常配比，導致原告以正常
      方式施作粉刷水泥砂漿於結構體上時粉刷面水泥無法乾縮，致不均勻及磁磚無
      法與牆壁緊密接合，此瑕疵係因定作人即被告所供材料之性質而生者，依民法
      第四百九十六條之規定，被告自不得向原告主張修補瑕疵、解約、減少報酬或
      損害賠償等權利。再者，被告言原告未如期施工，亦與事實不符，蓋原告簽約
      當日即進場施工至八十九年十二月底，期間為配合被告搬遷並加以趕工；惟被
      告前置作業如鋁門窗、木門框、防水等諸多工程皆多次延遲，連帶致使原告無
      法如期施作，究其因亦非可歸責原告。被告另言地板磨石子採連工帶料支付，
      亦與事實不符，蓋依一般工程慣例，承攬工程倘係連工帶料必明載於契約書上
      ，兩造所簽立之系爭合約書，地坪磨石子部分係以每平方公尺五百元計價，僅
      係工資，並未含材料，如前所述，系爭合約係約定包工不包料，然因原告向廠
      商代訂購材料有較便宜之價格，被告當時即以口頭要求原告代其向廠商訂購地
      坪磨石子材料，原告始替被告向正榮建材行二十四萬零八百三十元，此有出貨
      單十一紙可稽；詎料，正榮建材行委託原告向被告請款時，被告竟以該項為連
      工帶料拒不付款，原告無奈，始自行墊付予正榮建材行，並得其同意將該債權
      讓與予原告，此有協議書可稽，原告並特以本起訴狀繕本通知被告上情。退步
      言之，倘  鈞院認地坪磨石子部分係後追加約定由承攬人供給材料，然該材料
      款項並未含於上開每平方公尺五百元之工資中，依民法第四百九十條第二項之
      規定，材料之價額推定為報酬之一部，原告亦得本於該條項向被告請求二十四
      萬零八百三十元。綜右所述，被告應給付原告款項總計為八十三萬一千一百零
      一元。迭經原告催討，被告均置之不理原告並曾於九十年二月二十日向土庫鎮
      調解委員會聲請調解，亦因被告拒不出席而調解不成立。
（二）對被告抗辯之陳述：被告辯稱兩造所簽定之系爭承攬合約書中關於磨石子部分
      係指包工包料，無非以工程項目之約定若係僅指工資部分，皆清楚寫明工資，
      而樓梯磨石子、地板磨石子，則未言明僅指工資，當係指連工帶料為理由；惟
      細審系爭承攬合約書，不難發現項次第十一項抹石子及第十二項外牆打底粉刷
    亦皆未寫工資字樣，然實際上卻僅是僅指工資，並不包含材料，被告以未寫明
      工資即為包工包料，工資即為包工包料，解釋上即無法一致，所辯自不足採信
      。被告復稱原告請款單虛報，且與實際施工不符，部分未完工，被告另行雇工
      完成云云；惟查請款單中，地坪清潔、施工架板、點工及門窗嵌縫，固不在系
      爭合約書項目中，然乃被告委請原告僱工完成，性質上屬追加工程，被告自應
      給付該部分之款項予原告，上開部分業已完成，被告享有利益，卻以系爭合約
      書未明定，即拒不付款，難謂公平。系爭合約書就計價型態明文約定為實作實
      算，原告係以已完成之部分請款，未施作之部分並未請款，被告辯稱原告請款
      單之數量與實際施作情形有出入，浮報數量，實際得請求者為一百二十九萬七
      千七百六十元，扣除已付之一百一十萬元，在假設原告之施作無任何瑕疵之情
      況下僅得再請求一十九萬七千七百六十元，然據被告於九十年元月十八日所寄
      予原告之彰化郵局第一０八號存證信函所載被告自承尚有七十萬元之尾款尚未
      給付予原告，如今反乎前言，無疑係卸責之詞，不足採信。又被告施工並未完
      全依藍曬圖施作，藍曬圖並不足以得知全部實際施作之總金額，關於實際施作
      數量，因被告爭執，故實有履勘現場實際丈量必要。被告辯稱係因原告施工未
      按照正常順序，應先灑水，再抹水泥漿，然後初步打底，最後再粉刷或黏貼磁
      磚，致造成瑕疵云云；惟查依一般建築施工技術規則，對於一般正常比例混凝
      土所築構之內外牆結構體進行水泥砂漿粉刷並無如被告所述應先行灑水之程序
    。另一方面，被告本身乃土木工程科系畢業，原告施工時，被告亦在旁監工，
      倘當時原告施工方法有誤，何以被告未立即糾正，甚至給付部分工程款與原告
      顯見被告所言不實，實則本件瑕庛之原因乃肇因於被告內外牆結構體施工時正
      值九二一大地震發生後不久，其間餘震不斷，被告採用混凝土拌合鼓方式拌合
      混凝土，伴合過程中被告為使結構體強度加強以抵擋地震而增加水泥用量，並
      未以混凝土正常配比，才導致原告以正常方式粉刷水泥砂漿於結構體上時，粉
      刷面水泥無法乾縮，致不均勻及磁磚無法與牆壁緊密接合。此部分祈請  鈞院
      函請雲林縣建築師公會到場鑑定即可明瞭。兩造系爭合約書並未有七十日內完
      工之約定，八十九年十二月底後原告未再進場施工，乃因被告不願給付工程款
      項予原告，原告自不敢再進場施作，以免造成更多的損失，實非得已。又建築
      物僅需主要構造、室內隔間及建築物之主要設備與設計圖樣相符者，主管建築
      機關即應發給使用執照，建築法第七十條定有明文，本件原告所承包者並非主
      要構造、室內隔間或建築物之主要設備，大體言之僅為門面修飾並不影響被
      告取得使用執照，更不受建築執照上完工期限的限制，自不得以建照上之完工
      期限推論兩造就系爭工程約定於八十九年十二月三十日前完工。
 三、證據：提出合約書、請款單、存證信函、協議書、調解不成立證書影本各乙份
     及出貨單影本十一件為證。並聲請函請雲林縣建築師公會鑑定及聲請訊問證人
     方錫義、林清標。
乙、被告方面：
一、聲明：（一）原告之訴及假執行之聲請均駁回。（二）訴訟費用由原告負擔。
    （三） 若受不利之判決，願供擔保請准免假執行。
二、陳述：
（一）緣原告請求被告給付工程款，惟原告之請求非但與事實不符，且所施作之工程
      因可歸責於原告之事由而多所瑕疵，查原告與被告簽訂承攬合約書，而承攬契
      約書中，關於磨石子部分，係指包工包料，蓋工程項目之約定若係僅指工資部
      分，皆清楚寫明「砌1＼2B磚『工資』」、「內牆打底粉刷『工資』」、「外
      牆打底『工資』」、「外牆貼磁磚『工資』」、「內牆打底『工資』」、「內
      牆貼磁磚『工資』」、「地坪粉刷『工資』」「地磚貼作『工資』」等，而「
      樓梯磨石子」、「地板磨石子」則未言明僅指工資，則當係只連工帶料而言，
      故由合約中即可清楚得知，係包工包料無誤，故原告此部分之請求（依原告起
      訴狀所載為二十四萬零八百三十元），洵屬無由。再按原告起訴狀第五頁第五
      行謂「倘地坪磨石子部分係後追加約定由承攬人供給材料」等語，更顯無由，
      蓋合約之約定，將前後工程項目加以比較，已極為清楚，磨石子部分「不僅指
      工資」，尚包括「材料」而言，故原告主張有「追加約定」，實空言主張，不
      足為採，且原告若主張有追加之情事，自亦應負舉證之責；據此，既無約定追
      加之事實，自無「約定由承攬人供給材料之價額者」之情事，則復無民法第四
      九０條第二項之適用。
（二）原告之請款單不但多所虛報，更與實際施作不符，其中部分未完工，更係被告
      另行雇工完成，詳如下述：（１）「地坪清潔」、「施工架板」、「點工」及
      「門窗嵌縫」均不在合約中，竟出現於請款單裡，此部分之金額計四萬五千四
      百六十元（11460+6000+10000+18000=45460），自不應計算在請款單之內。（
      ２）又原告所列請款單中之「數量」，幾乎多與實際施作情形有所出入，顯然
      浮報數量，蓋正確之數量，乃實際現有之數量，此由實際履勘或由藍晒圖即可
      得而知，若實際施作之總金額，總合僅一百四十七萬九千二百六十元，但其中
      地坪磨石子、樓梯磨石子、外牆貼磁磚工資、內牆貼磁磚工資及外牆打底工資
      部分因原告並未全部完成施作，被告為完成此部分工程之施作，又分別支出十
      八萬一千五百元，此有收據、明細及匯款證明及支票存根聯附卷可稽。退萬步
      言之，縱使原告之施作無任何瑕疵，亦應僅得請求0000000元（即0000000元
      -181500元∥0000000元）。（３）系爭工程中，因可歸責於原告之事由，而有
      下列瑕疵：（Ａ）內牆打底施作不確實，致使牆面天花板因水泥整平光面施作
      不當，而使水泥附著於結構體，無法融合於結構體而呈現空心狀；而外牆打底
      亦同，而呈現空心狀。若僅靠重複粉刷仍無法修復，僅能打除重新施作。（Ｂ
      ）外牆打底與外牆貼磁磚，因外牆打底不確實，而導致貼磁磚出現不平整及處
      處可見磁磚無法與外牆結構緊密接合，呈現空心狀態，隨時可能脫落。（Ｃ）
      內牆打底與內牆貼磁磚，因內牆打底不確實，其情形與（Ｂ）相同。（Ｄ）室
      內牆壁包括各樓層之客廳、廚房、及臥室等多所龜裂或瑕疵。此等瑕疵可由所
      附相片（相片中打╳部分為空心）及現場勘驗（瑕疵部分為避免事後原告推卸
      或主張困難，均尚保留）即可證明，而經三家承包商之估價結果，前揭損失至
      少尚須674300元方可（此尚不包括浴室天花板修繕工程）修復，此有估價單可
      為參考。按民法第四九三條第一項明文：「工作有瑕疵者，定作人得定相當期
      限，請求承攬人修補之」。被告多次催請原告修補前揭瑕疵，惟被告拒不理睬
      ，故被告遂於九十年一月十八日以彰化郵局存證信函第一０八號催請原告於七
      日內修繕；但原告非但未修復，更未出面協商，竟反而先向被告提起訴訟，顯
      係惡人先告狀，復謂被告拒不出席調解委員會，致調解不成立，亦與事實不符
      ，實則被告當時並未接獲通知，根本非拒不出席。再按民法第四九三條第二項
      規定：「承攬人不於前項期限內修補者，定作人得自行修補，並得向承攬人請
      求償還修補必要之費用」。但關於瑕疵部分，已如前述，為避免原告推託或卸
      責，均尚保留，且多有照片存證（４）原告起訴狀第三頁第八行主張「系爭工
      程發生水泥砂漿粉刷無法和內外牆鋼筋混泥土結構體粘結，拌合過程中被告為
      使結構體強度增強而強加水泥用量，並未以混凝土正常比例」等語，實為推託
      之詞，蓋結構體本身並無瑕疵，此等瑕疵實係原告施工未按照正常順序（應先
      灑水，再抹水泥漿，然後初步打底，最後再粉刷或黏貼磁磚），施工過程過於
      草率所致，更遑論原告所辯稱之以正常方式施作粉刷水泥砂漿於結構體上；況
      且，因原告未完工，而被告雇工完成之部分，均無出現前開瑕疵之情形，若係
      結構體施工有缺陷，則不可能出現如此之差別與不同，此更可傳喚當時工程合
      約之介紹人黃振益說明（證人本身亦熟悉工程施作），即可明瞭，亦可由現場
      履勘得知，再再均彰顯原告之可歸責性；另起訴狀第四頁第四行曰「被告前置
      作業如鋁門窗、木門框、防水等諸多工程接多次延遲，連帶致使原告無法如期
      施作」云云，更屬荒謬，純係原告卸責之言，此觀八十九年十一月十八日之相
      片顯而易見。再者，原告既為專業之營造商，則若結構體有瑕疵，豈可能於估
      價時或施作前未確定或瞭解、發現結構之瑕疵，顯然已違反善良管理人應盡之
      注意義務，卻於施作後，方以前開說詞作為推責之言爾！實非殷實承包商應有
      之作為。準此以言，系爭工程實係可歸責於承攬人（即原告）之事由，致工作
      發生瑕疵，故被告（定作人）除得請求修補或解除契約或請求減少報酬外，並
      得請求損害賠償，此乃民法第四九五條所明定，換言之，關於瑕疵部分被告自
      得請求從實際可請領之工程款之扣除，更屬的論。
（三）就原告請求磨石子材料部分，係包工包料（連工帶料），故原告請求磨石子材
      料之貨款，應予駁回：（Ａ）原告與被告簽訂承攬合約書，而承攬契約書中，
      關於磨石子部分，原告聲稱磨石子為其所專門，又自詡為專業之土木包工業，
      故磨石子部分乃約定包工包料，且該承攬契約書之契約範本乃由原告以電腦繕
      打，若非包工包料，而僅指工資之工程項目，皆清楚寫明「砌1＼2B磚『工資
      』」、「內牆打底粉刷『工資』」、「外牆打底『工資』」、「外牆貼磁磚『
      工資』」、「內牆打底『工資』」、「內牆貼磁磚『工資』」、「地坪粉刷『
      工資』」「地磚貼作『工資』」等，而「樓梯磨石子」、「地板磨石子」則未
      言明僅指工資，乃係原告稱磨石子部分為其專門，而被告對於磨石子部分又不
      瞭解，且磨石子所需之數量被告亦無法自行估算，初又為原告之誑言所矇騙，
      故於契約即約定磨石子部分係指連工帶料而言。換言之，磨石子部分應包工包
      料。（Ｂ）詎料，原告於施工後發現若連工帶料，則獲利不多，竟違約主張，
      該部分僅指「磨石子『工資』」，欲追加磨石子材料之貨款，據此，原告此部
      分之請求（依原告起訴狀所載為二十四萬零八百三十元），洵屬無由；且若係
      原告事後欲追加，則原告片面之要求（要約），而未經被告允諾，自不生追加
      之效力，豈可僅以原告之片面強求，即謂有追加磨石子材料之部分。況且，原
      告所購買磨石子材料之正榮建材行，被告根本不認識其負責人，原告以其自己
      之名義，向正榮建材行訂購磨石子之材料，乃為履行合約包工包料之義務所為
      ，其買賣契約之當事人係原告與訴外人正榮建材行，就磨石子材料之貨款言，
      訴外人正榮建材行負責人為債權人，原告為債務人，被告於該買賣契約又非債
      務人，實係第三人，即訴外人正榮建材行與被告之間並沒有債權可言，何來債
      權移轉（債權之讓與）之問題；則原告於起訴狀所附之債權讓與協議書，實為
      子虛烏有；且觀其協議書之日期，係民國九十年二月廿日，更彰顯此部分乃原
      告事後片面所追加。又原告聲請傳喚正榮建材行負責人方錫義為證人，但查證
      人所言，不但多所閃爍，還前後不一致，於九十年五月三日之言詞辯論筆錄第
      三頁中先說：「貨款我至今尚未收到」；卻於問及當初材料錢是何人付的（指
      磨石子的錢），證人反說：「丙○○付」（前揭筆錄第六頁），一說尚未收到
      貨款，一說丙○○已付，其證詞前後矛盾，頗有谿峭；於第七頁，法官問：「
      你送何貨物？」證人回答：「我送地板蠟，是被告簽收」，惟觀十一紙送貨單
      中，被告簽收者僅有二紙，於該二紙送貨單中，其品名均無地板蠟，而僅係「
      淺野白水泥」與「銅條」，更可見證人所說不實在，恐有臨訟勾串之嫌。
（四）系爭工程中之瑕疵，應由原告負擔保責任：（Ａ）系爭工程中有諸多之瑕疵，
      其根本解決之道，僅能打除重新施作，而原告亦自認有瑕疵之存在，惟推諉認
      為係因主結構體未以混凝土正常配比所造成，經被告同意後並聲請雲林縣建築
      師公會鑑定，詎料，俟台灣省建築師公會雲林縣辦事處於會同雙方蒞臨現場勘
      察後，原告卻突然以無法負擔繼續繳納鑑定費函知建築師公會，而使鑑定事宜
      中斷。故為明事實，以釐清責任，仍懇請鈞長命原告繳費並聲請建築師公會繼
      續鑑定，而避免原告推託。（Ｂ）上開瑕疵除由相片（相片中打╳部分為空心
      ）及現場勘驗可證明外，而經三家承包商之估價結果，前揭損失保守估計尚須
      674300元方可修復，此有前揭三家承包商之估價單可供參考。（Ｃ）按「承攬
      人完成工作，應使其具備約定之品質，及無減少或滅失價值或不適於通常或約
      定使用之瑕疵」乃民法第四九二條所明定，又民法第四九三條第一項明文：「
      工作有瑕疵者，定作人得定相當期限，請求承攬人修補之」。被告於原告施工
      期間，已發現施工之瑕疵，惟仍催請原告一面趕工、一面修補，但於八十九年
      十二月之後，原告卻不再理睬被告之請求，並且停止施工，拒絕施作，且期間
      原告僱請之工人，還常至被告之家中要求發工錢，造成被告家屬不勝其擾。在
      原告不繼續施工之下，被告迫於無助遂於九十年一月十八日以彰化郵局存證信
      函第一０八號催請原告於七日內修繕，但原告非但未修復，更未出面協商；再
      按「承攬人不於前條第一項所定期間內修補瑕疵，或依前條第三項之規定，拒
      絕修補，或其瑕疵不能修補者，定作人得解除契約或請求減少報酬」，乃民法
      第四九四條所明文。又承攬人瑕疵擔保責任者，承攬人對於其完成之工作，應
      擔保其無瑕疵之法定責任。換言之，承攬人須擔保其完成之工作為無瑕疵，故
      其完成之工作有瑕疵者，承攬人即應負擔法定內容之責任，殊不必問其有無過
      失。而原告既已自認工程有瑕疵，雖辯稱：「此瑕疵係因定作人即被告所供材
      料之性質而生者」，但原告（即承攬人）又未能舉證以實其說，復於聲請鑑定
      後，竟又藉口不續行；再者，原告為施工單位，本應負起監造工程之責任，卻
      未能善盡監工之任務，反將瑕疵之責任推給定作人，而意圖損害被告之權益，
      均更彰顯出原告之不法。（Ｄ）系爭工程實係可歸責於承攬人（即原告）之事
      由，致工作發生瑕疵，故被告（定作人）除得請求修補或解除契約或請求減少
      報酬外，並得請求損害賠償（民法第四九五條）。換言之，關於瑕疵部分被告
      自得請求從實際可請領之工程款中扣除，故被告自無須再給付原告任何工程款
      ，至為顯明；況且，承攬人完成工作，應使其具備約定之品質，及無減少或滅
      失價值或不適於通常或約定使用之瑕疵，若交付之工作物，有可歸責於承攬人
      之事由致生之瑕疵，則亦發生不完全給付之債務不履行問題，承攬人既應負不
      完全給付之債務不履行責任，定作人自得援引給付遲延之法則，請求補正或賠
      償損害，並有民法第二六四條同時履行抗辯權之適用（參照最高法院八十九年
      台上字第四一二號判決），故於承攬人（即原告）尚不修補或賠償損害前，定
      作人（即被告）自無須給付工程款予原告。
三、證據：提出匯款證明影本乙份、支票存根聯影本乙份支票存根聯影本乙份、匯款
    證明影本乙份、承攬合約書影本乙份、原告請款單影本乙份、藍晒圖正本乙份、
    未完工部分及瑕疵工程之照片數幀、估價單影本數紙、存證信函影本乙份、雲林
    縣政府書函影本乙份承攬合約書影本乙份、室內一、二、三樓及室外瑕疵之明細
    表各乙份、送貨單影本二紙、台灣省建築師公會雲林縣辦事處九十年七月十七日
    函件影本乙份為證。
    理    由
一、原告主張：兩造於民國八十九年十月二十日簽訂工程承攬合約，約定由原告以各
    類工程單價實作實算，包工不包料之方式承包系爭工程之內外部整建施工。原告
    自簽約後即開始施工至八十九年十二月底合計應收工程款為一百六十九萬零二百
    七十元，被告業已給付其中之一百一十萬元餘款尚有五十九萬零二百七十元未
    付。又兩造所簽立之系爭合約書，地坪磨石子部分係以每平方公尺五百元計價，
    僅係工資，並未含材料，亦即系爭合約係約定包工不包料，原告代被告向廠商訂
    購地坪磨石子材料，替被告向正榮建材行定購價金二十四萬零八百三十元，原告
    代被告墊付予正榮建材行，該行並同意將該債權讓與予原告，故被告應給付原告
    款項總計為八十三萬一千一百元，迭經原告催討，被告均置之不理，為此提起本
    訴。
二、被告抗辯稱：原告請求被告給付工程款，惟原告之請求非但與事實不符，且所施
    作之工程因可歸責於原告之事由而多所瑕疵，查原告與被告簽訂承攬合約書，而
    承攬契約書中，關於磨石子部分，係指包工包料。該部分僅指「磨石子『工資』
    」，欲追加磨石子材料之貨款二十四萬零八百三十元，洵屬無由。且原告之請款
    單不但多所虛報，更與實際施作不符，其中部分未完工，更係被告另行雇工完成
    ，亦即「地坪清潔」、「施工架板」、「點工」及「門窗嵌縫」均不在合約中，
    竟出現於請款單裡，此部分之金額計四萬五千四百六十元，自不應計算在請款單
    之內。則實際施作之總金額，總合僅一百四十七萬九千二百六十元，但其中地坪
    磨石子、樓梯磨石子、外牆貼磁磚工資、內牆貼磁磚工資及外牆打底工資部分因
    原告並未全部完成施作，被告為完成此部分工程之施作，又分別支出十八萬一千
    五百元。另關於瑕疵部分，被告自得請求從實際可請領之工程款中扣除，故被告
    自無須再給付原告任何工程款。縱使原告之施作無任何瑕疵，亦應僅得請求一百
    二十九萬七千七百六十元（即0000000元-181500元∥0000000元）等語。
三、本院審查結果：
（一）原告主張之事實，業據其提出合約書、請款單、存證信函、協議書、調解不成
      立證書影本各乙份及出貨單影本十一件為證。被告對於兩造簽訂之承攬合約書
      及被告已支付系爭工程款一百一十萬元之事實，並不爭執，此部份堪信真實。
（二）本件之爭點為（１）承攬契約書中，關於磨石子部分，是否為包工包料，亦即
      系爭工程款有無包括磨石子材料之貨款二十四萬零八百三十元？（２）系爭工
      程中部分未完工，而由被告另行雇工完成，亦即「地坪清潔」、「施工架板」
      、「點工」及「門窗嵌縫」均不在合約中，竟出現於原告請款單裡，此部分之
      金額計四萬五千四百六十元，應否計入工程款內？（３）系爭工程中之地坪磨
      石子、樓梯磨石子、外牆貼磁磚工資、內牆貼磁磚工資及外牆打底工資部分因
      原告並未全部完成施作，被告為完成此部分工程之施作，又分別支出十八萬一
      千五百元，是否可以從系爭工程款中扣除？（４）因原告施工工程如有瑕疵，
      被告是否無須再給付原告任何工程款？
（三）經查（１）兩造簽訂之系爭工程合約書既屬真正，則依據該合約書記載工程之
      項目，若係僅指工資部分，皆有寫明「工資」字樣，例如「砌1＼2B磚『工資
      』」、「內牆打底粉刷『工資』」、「外牆打底『工資』」、「外牆貼磁磚『
      工資』」、「內牆打底『工資』」、「內牆貼磁磚『工資』」、「地坪粉刷『
      工資』」「地磚貼作『工資』」等，應係指包工不包料。至於「樓梯磨石子」
      、「地板磨石子」則未載明「工資」字樣，當係指包工包料而言，否則如係全
      部之工程項目皆為包工不包料，理應各工程項目後均應載有「工資」字樣。又
      被告已否認地坪磨石子部分，有約定追加由原告供給材料之情事，而原告亦未
      能舉證證明之，亦無如原告所指民法第四九０條第二項所定「約定由承攬人供
      給材料者，其材料之價額，推定為報酬之一部」之適用。由是以觀，系爭工程
      款應不包括原告代墊之磨石子材料之貨款二十四萬零八百三十元（２）本件原
      告請款之依據係以兩造簽訂工程承攬合約為準，此外原告並從舉證證明兩造另
      有該合約以外（例如上開所指之追加供料收款）之約定作為另行請款之依據，
      故原告對系爭工程款之請領，悉應以該工程承攬合約為據。則原告所提出之請
      款擔中所列「地坪清潔」款項一萬一千四百六十元、「施工架板」六千元、「
      點工」一萬元及「門窗嵌縫」一萬八千元，合計四萬五千四百六十元，既均不
      在合約項目中，原告自不得向被告請領。（３）原告主張：系爭工程發生水泥
      砂漿粉刷無法和內外牆鋼筋混泥土結構體粘結，拌合過程中被告為使結構體強
      度增強而強加水泥用量，並未以混凝土正常比例等情。被告辯以：結構體本身
      並無瑕疵，此等瑕疵實係原告施工未按照正常順序（應先灑水，再抹水泥漿，
      然後初步打底，最後再粉刷或黏貼磁磚），施工過程過於草率所致等情。兩造
      各執己見，被告並提出照片、存證信函等為證；但查原由被告聲請，並由原告
      同意，經本院函請台灣省建築師公會鑑定系爭工程有無施工瑕疵或結構體瑕疵
      影響程工程品質等問題，嗣因鍵定費過高，而未能完成鑑定程序；但查本院就
      原告提出之相關照片等資料，尚難據以認定係被告施工品質不良所造成。換言
      之，本件尚無從認定系爭工程瑕疵是被告所造成。（４）按系爭工程承攬合約
      書內第二十二項以訂明計價型態為「實作實算」，第二十三項亦訂明「每月五
      日計價支付」，顯見該承攬工程合約，係以原告每完程合約中之某一項目，被
      告即應依約計價付款。故原告在階段完成後向被告請款被拒，原告始未繼續依
      約施工，則原告停止施工，並無違約情事。又系爭工程如有瑕疵，既不能證明
      為可歸責於被告所造成，自民法第四九五條之適用。因此被告抗辯稱為完成此
      部分工程之施作，另行支出之十八萬一千五百元，應自請領之工程款中扣除，
      即非有據。
（四）綜上所述，原告訴請被告給付之八十三萬一千一百元，其中代墊之磨石子材料
      之貨款二十四萬零八百三十元，不應包含在內。又原告所提出之請款單中所列
      「地坪清潔」、「施工架板」、「點工」、「門窗嵌縫」，合計四萬五千四百
      六十元，既均不在合約項目中，原告自不得向被告請領，此部份亦應剔除。至
      於被告抗辯所稱為完成部分之系爭工程，另行支出之十八萬一千五百元，則不
      得於請領之工程款中扣除。從而被告本於承攬契約上之法律關係訴請被告給付
      五十四萬四千八百一十元（８３１１００元─２４０８３０元─４５４６０元
      ＝５４４８１０元）及法定利息，為有理由，逾此金額範圍之請求，為無理由
      應予駁回。
四、本件事證已經明確，兩造其餘之攻擊防禦，並不影響本判決之基礎，故不逐一論
    述，附此敘明。
五、原告陳明願供擔保，請准宣告假執行，被告亦陳明願供擔保，請准免為假執行，
    經核於原告勝訴部分，均無不合，爰各酌定相當之擔保金額宣告之；至於原告敗
    訴部分，其假執行之聲請，已失附麗，應併予駁回。
四、據上論結，本件原告之訴為一部有理由，一部無理由，依民事訴訟法第七十九條
    但書、第三百九十條第二項、第三百九十二條，判決如主文。
中      華      民      國    九十      年      八      月    二十三    日
                                        臺灣雲林地方法院民事庭
~B法      官  胡晏彰
右為正本係照原本作成
如對本判決上訴須於判決送達後二十日內向本院提出上訴狀。（須附繕本）
中      華      民      國    九十      年      八      月    二十三    日
~B法院書記官  張義雄


司法院資訊處製作；財團法人民間司法改革基金會備份。
